【裁判字號】    88,重訴,2261
【裁判日期】    900110
【裁判案由】    分配表異議之訴
【裁判全文】
臺灣臺北地方法院民事判決  八十八年度重訴字第二二六一號
    原      告  第一商業銀行股份有限公司
    法定代理人  陳建隆
    訴訟代理人  丁榮聰律師
    被      告  台北銀行股份有限公司      設台北市○○○路○段五○號
    法定代理人  葉國興      住.
    訴訟代理人  彭蓉香      住台北市○○區○○街十五之一號
                王進祥      住.
                洪韻真      住.
    被      告  甲○○      住台北市○○路七二號五樓
    訴訟代理人  吳  麒 律師
    被      告  丙○○      住台北縣新店市○○路一二八巷九弄四號四樓
                己○○      住台北市○○路○段八四巷七號六樓
                乙○○      住台北市○○○路○段三四一巷一之五號四樓
                戊○○      住台北市○○○路○段一二七巷二一號
    右  一  人
    訴訟代理人  乙○○      住台北市○○○路○段三四一巷一號之五號四樓
    被      告  丁○○      住台北市○○路二九五巷十二之六號
右當事人間分配表異議之訴事件，本院判決如左：
    主    文
原告之訴駁回。
訴訟費用由原告負擔。
    事    實
一、原告方面：
（一）聲明：如主文所示。
（二）陳述：
  １、緣  鈞院八十五年度民執申字第四八七六號拍賣抵押物強制執行事件，業將訴
      外人李慶鐘所有之不動產拍定，並於八十八年六月八日作成分配表在案（下稱
      「系爭分配表」）在案。
  ２、按訴外人李慶鐘於民國七十九年十一月二十四日，邀同另一訴外人趙貴菁為連
      帶保證人，向原告借款新台幣（下同）二千五百四十六萬元，約定於民國八十
      一年十月十三日清償，利息按年息百分之十．三五計付，逾期六個月以內償還
      者按原利率之一成；逾期超過六個月以上部份，照原利率之二成加付違約金，
      立有借據及約定書為憑，詎屆期竟未獲清償。為保全債權，原告乃聲請對訴外
      人李慶鐘及趙貴菁之財產為假扣押執行，蒙  鈞院以八十二年度民執全正字第
      二０六二號受理在案。嗣因他債權人就訴外人李慶鐘及趙貴菁所有之不動產聲
      請執行並已由  鈞院八十一年執全己字第二八九號及八十二年執全己字第一四
      五六號查封，  鈞院乃併案執行。原告並已於八十五年民執申字第四八七六號
      拍賣抵押物強制執行事件聲明參與分配，但系爭分配表卻以原告之假扣押部分
      未就本件標的併入本案執行扣押，而不予列入分配，惟系爭分配表實有違誤，
      蓋訴外人李慶鐘所有位於台北市○○區○○段二小段第一三一、一三二、一三
      三、一三四、一三五、一三六、一三八之四地號等七筆土地，及起造人為李慶
      鐘之位於台北市○○○路○段地下二層、地上十層之建物（建號為二八九一、
      二九０二），業經原告聲請假扣押在案，此有原告聲請假扣押時所檢附台北市
      政府工務局建字第二七三號建造執照及不動產明細為憑，嗣因執行法院認上
      開不動產已被他債權人查封，乃合併其執行程序。被告甲○○及台北銀行稱原
      告聲請假扣押之標的僅有土地部分，而不及於二八九一、二九０二等建號之建
      物，不得主張就拍定價金參與分配云云，不足採信。
  ３、原告依法得提起本件分配表異議之訴，並無被告甲○○所指稱不合法及無理由
      之情形：
    按債權人或債務人對於分配表所載各債權人之債權或分配金額有不同意者，應
      於分配期日一日前，向執行法院提出書狀，記載所認原分配表之不當及應如何
      變更之聲明，聲明異議。惟異議人之異議，如債務人及有利害關係之債權人反
      對者，異議人即應於分配期日起十日內對為反對陳述之債務人或其他債權人提
      起分配表異議之訴，此強制執行法第三十九條及第四十一條分別定有明文。查
      原告既已於八十五年民執申字第四八七六號拍賣抵押物強制執行事件聲明參與
      分配，而因未受分配，乃依鈞院民事執行處八十八年七月十二日北院義八十五
      年民執申字第四八七六號及八十八年八月三十一日北院義八十五民執四八七六
      號等通知，依前揭規定聲明異議及提起本件分配表異議之訴，則原告之起訴，
      自屬合法。
    查前開拍賣所剩餘金額為一億一千五百六十四萬零六元，依法應由兩造等普通
      債權人依參與分配之債權額按比例分配，但系爭分配表卻僅將其分配予被告等
      七位普通債權人，亦即原告所應受分配之債權額，系爭分配表竟將之分配予被
      告，原告既無法同意被告等債權人之債權及分配金額，自應屬強制執行法第三
      十九條所規定「債權人對於分配表所載各債權人之債權或分配金額有不同意者
      」之情形，原告提起本件分配異議之訴，自屬合法並有理由。
  ４、對於已開始實施強制執行之債務人財產，他債權人再聲請強制執行者，已實施
      執行行為之效力，於為聲請時及於該他債權人，應合併其執行程序，並依前二
      條之規定辦理，此強制執行法第三十三條定有明文。所謂「於為聲請時及於該
      他債權人」，指已實施執行行為之效力，對於再聲請執行之債權人，於其提出
      聲請時，溯及於實施執行處分時發生效力而言。換言之，再聲請執行者在法律
      上之地位，與最初聲請執行者同。又「執行程序之合併」，乃執行程序為各債
      權人及債權額而合併，非以特定標的物之執行程序為限。茲所謂「應合併其執
      行程序」，係指執行法院應依職權合併執行程序，而無論他債權人有無聲請合
      併。如前述，債務人李慶鐘、趙貴菁所有位於大安區○○段○○段一三一、一
      三二、一三三、一三四、一三五、一三六、一三八之四等地號七筆土地及其上
      之建物（建號為二八九一、二九０二），前經  鈞院以八十二年度民執全己字
      第二八九號及八十二年度民執全己字第一四五六號查封在案，而原告亦已聲請
      假扣押，則依前揭規定，對於上開建物已實施執行行為之效力，應及於原告，
      且執行法院應合併其執行程序，而無論原告有無聲請合併，何況，執行法院實
      際上亦已合併其執行程序。
  ５、查前開拍賣所得價金為一億五千一百一十一萬五千元，扣除優先債權金額三千
      五百四十一萬一千零一十九元，剩餘一億一千五百七十萬三千九百八十一元，
      再扣除原告之執行費優先債權金額六萬三千九百七十五元，剩餘金額為一億一
      千五百六十四萬零六元，理應由兩造等普通債權人依參與分配之債權額按比例
      分配方是，但系爭分配表卻僅將之分配予被告等七位普通債權人 (參與分配之
      債權額及受分配之債權額如附表所示) ，而未分配原告。系爭分配表既有違誤
      ，則應予變更，應將原告所得受分配之債權額四千一百四十六萬七千七百五十
      一元列入按百分之四三．九九之比率（計算方式見附表）分配，而被告等普通
      債權人亦應按同一比率分配，依此被告等普通債權人所得受分配之債權額各應
      減縮為如附表所示之債權額，而原告除應優先受分配執行費六萬三千九百七十
      五元外，另應受分配一千八百二十四萬一千六百五十九元。因原告已對前開分
      配表聲明異議，惟被告等卻不同意變更分配表之記載，實有訴請其變更之必要
      。
（三）證據：提出本院八十八年七月十二日北院義八十五民執申字第四八七六號通知
      乙份、假扣押聲請狀及本院八十二年度全字第二七八八號裁定各一份、本院八
      十二年八月二十七日執行  (調查)筆錄乙份、原告之債權計算書乙份、本院八
      十八年八月三十一日北院義八十五民執四八七六號通知乙份、本院八十二年度
      民執全己字第二八九號民事執行卷宗封面及指封切結乙份、本院八十二年度民
      執全字第六一五號民事執行卷宗摘要一份、鈞院八十二年度民執全己字第一四
      五六號民事執行卷宗摘要乙份、台北市政府工務局建字第二七三號建造執照
      及不動產明細一份、楊與齡先生著「強制執行法論」第三四四頁乙份（以上均
      影本）為證。
二、被告方面：
（一）被告丁○○部分：未於最後言詞辯論期日到庭，亦未提任何書狀或陳述。
（二）被告戊○○、乙○○部分：未於最後言詞辯論期日到庭，惟據其前陳如下：
  １、聲明：駁回原告之訴。
  ２、陳述：自認原告主張之事實。
（三）被告己○○、丙○○部分：未於最後言詞辯論期日到庭，據其前到庭陳述如下
      ：
  １、聲明：駁回原告之訴。
  ２、陳述：原告之前聲請參與分配已遭駁回確定，原告之主張無理由。
（四）被告台北銀行股份有限公司部分：
  １、聲明：駁回原告之訴。
  ２、陳述：本案原告之請求，不外主張原告對訴外人李慶鐘之借款二千五百四十六
      萬元及利息、違約金之債權，業經原告依保全程序對訴外人李慶鐘等之不動聲
      請假扣押強制執行，並於八十五年民執申字第四八七六號拍賣抵押物強制執行
      事件聲明參與分配，就訴外人李慶鐘之不動產拍賣所得價金應列入分配受償云
      云，惟被告誠難贊同原告之上開主張。因依原告之陳述，其為保全債權，聲請
      強制執行假扣押訴外人李慶鐘、趙貴菁等之不動產，經鈞院准予就李慶鐘部份
      併入八十一年執全己字第二八九號案，趙貴菁部份併入八十二年執全己字第一
      四五六號案執行，惟上開執行案件所查封之不動產分別為台北市○○區○○段
      二小段一三一、一三六、一三八地號及一三二、一三三、一三四、一三五地號
      等七筆土地，於本案系爭標的二八九一、二九０二等建號之建物部份，則未提
      出聲請假扣押強制執行，自不得主張就拍定價金參與分配。另依鈞院執行處八
      十五年度民執申字第四八七六號強制執行事件於八十八年七月十二日所製作之
      分配表中附註九已載明：「．．．．．；另假扣押部分未就本件標的併入本案
      執行扣押，故不予列入分配。」，足證原告之主張於法無據，鈞院執行處對原
      告參與分配之執行費及債權額予以剔除，洵屬正當。
（五）被告甲○○部分：
  １、聲明：駁回原告之訴。
  ２、陳述：本件原告起訴之理由乃以原告對訴外人李慶鍾及趙貴菁之財產為假扣押
      執行，並由  鈞院併案執行，然於八十五年度民執申字第四八七六號拍賣抵押
      物強制執行事件，卻以原告假扣押部分未併入本案執行，而未列入分配，故起
      訴要求列入分配；惟查：
    程序部分：強制執行法第三十九條（舊）：「債權人對分配表金額之計算及分
      配之次序有不同意者，應於分配期日前，向執行法院提出書狀，聲明異議。」
      ，故舊法之分配表異議之訴僅限於對分配表金額及次序二者，其他之爭執尚非
      分配表異議之訴所得救濟；雖八十五年十月九日修正之強制執行法第三十九條
      修改為：「債權人或債務人對於分配表所載各債權人之債權或分配金額有不同
      意者，應於分配期日一日前，向執行法院提出書狀，聲明異議。」然得以分配
      表異議之訴救濟者，除為「分配金額」另增「分配債權」存否，其他亦不與焉
      ，而分配金額存否參照修正理由，乃指對分配表上之債權人其債權是否存之爭
      執而言，此觀之強制執行法第四十一條第一項但書：「但異議人已依同一事由
      就有爭執之債權先行提起其他訴訟者，毋庸再行起訴．．．．。」甚明，即另
      行提出確認債權不存在之訴者即毋庸提出分配表異議之訴，故原告所爭執者，
      乃為原告本身債權未能列入分配表分配，顯非分配表異議之訴所得救濟，原告
      之訴顯無理由。再查分配表異議之訴原在解決分配表上債權之實體爭執，程序
      上之爭執應依其他方式救濟，本件原告之債權存否被告並無爭執，原告所爭執
      者乃在分配表未將其列入分配之程序問題，自非分配表異議之訴所能救濟，自
      應依強制執行法第十二條規定聲明異議並依抗告程序救濟；且如前一所述，債
      權人就本身債權未能列入分配表分配，本非得提起分配表異議之訴，且本件原
      告之聲明雖似對分配金額有不同意，然實屬對原告之債權未能列入分配而爭執
      ，依最高法院七十八年度台上字第一一一六號判決，本非得提起分配表異議之
      訴，且如前一所述，強制執行法修正理由亦明白表示債權存否乃指分配表上之
      債權，而非未列入分配表之債權亦得以分配表異議之訴救濟，原告顯有誤會。
    實體部分：本件原告所爭執者無非為其債權經假扣押之部分亦應列入分配表而
      未列入；惟查：依原告所提號台灣台北地方法院民事執行處通知附註九之部分
      載明：「參加分配債權人第一商業銀行股份有限公司，就本件之分配本院已裁
      定駁回確定在案，故不予列入；另假扣押部分未就『本件標的』併入本案執行
      扣押，故不予列入分配。」即台灣台北地方法院八十五年度民執字第四八七六
      號未將原告之假扣押列入分配乃因原告聲請假扣押之標的與八十五年度民執字
      第四八七六號之標的不同之故；查八十五年度民執字第四八七六號所拍賣者為
      二八九一、二九○二建號之建物，而依原告所提之原證三號觀之；其於民國八
      十二年八月二十七日聲請假扣押之執行，而併入八十一年度執全己字第二八九
      號，惟依  鈞院所調取之八十二年度民執全字第二○六二號卷觀之，其聲請假
      扣押之標的顯為大安區○○段○○段一三一、一三六、一三八之四地號等土地
      ，而不及於建物，至八十一年度執全己字第二八九號所查封之範圍，依  鈞院
      調取二八九號卷亦明白可知，八十一年度執全己字第二八九號查封之範圍為大
      安區○○段○○段一三一、一三二、一三三、一三四、一三五、一三六、一三
      八之四等七筆土地，而一三一、一三六、一三八之四三筆（即原告於八十二年
      度民執全字第二○六二號假扣押之範圍）為李慶鍾所有，故無論原告聲請之八
      十二年度民執全字第二○六二號，亦或併之八十一年度執全己字第二八九號，
      其查封之範圍皆僅於土地而不及於建物，合先陳明。原告雖於八十九年一月二
      十七日準備狀中之部分謂建物部分由  鈞院八十二年度民執全字第六一五號，
      及八十二年度民執全己字第一四五六號查封，並皆併入八十一年度民執全己字
      第二八九號，故而主張原告併入八十一年度民執全己字第二八九號之假扣押（
      即原告之八十二年度民執全字第二○六二號）範圍亦包含建物，故而主張應得
      參與分配，其顯有誤會；蓋原告所聲請之假扣押標的本僅有土地部分，其併入
      八十一年度民執全己字第二八九號乃因重複查封之禁止，其範圍仍須視其聲請
      假扣押之範圍定之，不得因其後併入八十一年度民執全己字第二八九號之其他
      假扣押假處分事件之範圍及於建物而得主張；今若八十二年度民執全字第六一
      五號假處分事件撤回，則原告聲請查封之效力亦僅及於土地而不及建物；即強
      制執行程序競合時，因重複查封之禁止，故而併案執行，惟查封之範圍仍須視
      各個執行聲請之範圍定之，而不得謂其聲請查封之範圍當然及於併案之其他聲
      請事件，今原告假扣押之範圍既不及建物部分，則自不得主張建物為查封效力
      所及。
  ３、證據：提出強制執行法三十九條修正理由影本一份、張登科著強制執行法（八
      十六年九月版）影本一份、判決影本乙份為證。
三、本院依職權調閱本院八十五年度執字第四八七六號全卷及八十一年度民執全字第
    二八九號全卷。
    理    由
一、本件原告法定代理人起訴時為黃天麟，嗣於八十九年十月二十三日經變更為陳建
    隆，原告並已聲明承受訴訟，依法並無不合，先予敘明。
二、按「分配表異議之訴，僅對分配表金額之計算及分配之次序，有不同意之債權人
    始得提起，此觀強制執行法第四十一條及第三十九條規定自明。所謂債權人，係
    指已合法參與分配之債權人而言，如未合法參與分配之債權人，即不得提起分配
    表異議之訴。」此有最高法院七十七年台上字第三一二號判決可資參照。矧該判
    決之意旨，主要在於避免未合法參與分配之債權人，動輒以提起分配表異議之訴
    之方式阻撓分配程序之進行，故認依強制執行法第四十一條提起分配表異議之訴
    之原告，必以合法參與分配之債權人為限，若未合法參與分配表並經執行法院列
    於分配表之債權人，其即不得依該條之規定提起分配表異議之訴，並應認該不合
    法參與分配之債權人所提起之分配表異議之訴，欠缺當事人適格之要件，且不因
    強制執行法第三十九條已為部分修正而有二致。
三、經查：原告主張參與分配之債權，並未經執行法院列入分配表等情，既有本院執
    行處八十八年七月十二日北院義八十五民執申字第四八七六號通知影本一份在卷
    可資佐證，且為原告所不爭。而該通知書附註九復載明：「參與分配債權人第一
    商業銀行股份有限公司（即原告），就本件之分配本院已裁定駁回確定在案，故
    不予列入。另假扣押部分未就本件標的併入本案執行假扣押，故不予列入分配。
    」，準此，原告即非合法參與分配之債權人，則參照前揭說明及最高法院七十七
    年台上字第三一二號判決意旨，本件原告之起訴，即顯然欠缺當事人適格之要件
    ，而應逕予駁回。
四、結論：本件原告之訴為無理由，依民事訴訟法第三百八十五條第一項前段、第七
    十八條，判決如主文。
中      華      民      國    九十      年      一      月      十      日
                                      民事第五庭法      官  詹駿鴻
右為正本係照原本作成
如對本判決上訴，須於判決送達後廿日內向本院提出上訴狀
中      華      民      國    九十      年      一      月    十二      日
                                                法院書記官  林淑玉


司法院資訊處製作；財團法人民間司法改革基金會備份。
